【裁判字號】    98,國再微,1
【裁判日期】    981027
【裁判案由】    再審之訴
【裁判全文】
臺灣高雄地方法院民事裁定             98年度國再微字第1號
再審聲請人    乙○○
訴訟代理人    甲○○
再審相對人    台灣高雄地方法院
法定代理人  丙○○
上列當事人間請求國家賠償事件，再審聲請人對於民國97年10月
27日本院97年度審國再微字第1 號再審確定裁定提起再審，本院
裁定如下：
  主  文
再審之聲請駁回。
再審聲請費用由再審聲請人負擔。
  理  由
一、再審聲請意旨略以：再審聲請人於民國97年4 月24日具狀對
    本院96年度審國再微字第1 號裁定提起再審，經本院以97年
    度審國再微字第1 號受理在案，再審聲請人於前開97年4 月
    24 日 再審聲請狀已表明再審相對人原法定代理人楊隆順於
    96年11月間調職，其法定代理權當然消滅，惟96年度審國再
    微字第1 號裁定竟有如下枉法裁判事證：(1)依民事訴訟法第
    48條、第49條規定，法人為原告或被告時，應由法定代理人
    合法代理，以「法定代理權」為訴訟成立要件，故訴訟程序
    進行中，若當事人法定代理權有欠缺，法院不問訴訟程度如
    何，均應隨時依職權調查之始為適法，惟該裁定並未遵守前
    揭民事訴訟法之規定，顯有違誤。(2)依民事訴訟法第177 條
    第3項 規定，訴訟程序於裁判送達後，發生當然停止之原因
    ，應由法院為承受訴訟之裁定（最高法院76年度第10次民事
    庭會議參照），惟該案並未裁定承受訴訟，顯係枉法裁判。
    (3)依民事訴訟法第188 條第1 項規定，訴訟程序當然或裁定
    停止期間，法院及當事人不得為關於本案之訴訟行為，惟該
    案法官竟於訴訟程序停止期間，於97年4 月1 日做出96年度
    審國再微字第1 號民事裁定，裁判再審相對人勝訴，更令人
    匪夷所思，實屬枉法裁判。惟本院97年10月27日97年度審國
    再微字第1 號裁定，竟以再審聲請人再以同一事由，對前揭
    96年度審國再微1 確定裁定提起再審之訴，而裁定駁回再審
    之訴。原裁定違法未合，泛言無任何根據之事證，更漫謂以
    枉法裁判為裁定之基礎理由，依法律上「毒樹果實理論」並
    無合法性，自屬難以維持，應予廢棄，始符法制等語。並聲
    明：(一)原裁定廢棄。(二)再審相對人應依國家賠償法規定回復
    90年度重訴字第1125 號 原狀，並給付再審聲請人新臺幣1
    元。
二、按裁定已經確定，而有第496 條第1 項或第497 條之情形者
    ，得準用本編之規定，聲請再審，民事訴訟法第507 條定有
    明文。又「有下列各款情形之一者，得以再審之訴對於確定
    終局判決聲明不服。但當事人已依上訴主張其事由或知其事
    由而不為主張者，不在此限：一、適用法規顯有錯誤者。二
    、判決理由與主文顯有矛盾者。三、判決法院之組織不合法
    者。四、依法律或裁判應迴避之法官參與裁判者。五、當事
    人於訴訟未經合法代理者。六、當事人知他造之住居所，指
    為所在不明而與涉訟者。但他造已承認其訴訟程序者，不在
    此限。七、參與裁判之法官關於該訴訟違背職務犯刑事上之
    罪者，或關於該訴訟違背職務受懲戒處分，足以影響原判決
    者。八、當事人之代理人或他造或其代理人關於該訴訟有刑
    事上應罰之行為，影響於判決者。九、為判決基礎之證物係
    偽造或變造者。一○、證人、鑑定人、通譯、當事人或法定
    代理人經具結後，就為判決基礎之證言、鑑定、通譯或有關
    事項為虛偽陳述者。一一、為判決基礎之民事、刑事、行政
    訴訟判決及其他裁判或行政處分，依其後之確定裁判或行政
    處分已變更者。一二、當事人發現就同一訴訟標的在前已有
    確定判決或和解、調解或得使用該判決或和解、調解者。一
    三、當事人發現未經斟酌之證物或得使用該證物者。但以如
    經斟酌可受較有利益之裁判者為限。」、「依第466 條不得
    上訴於第三審法院之事件，除前條規定外，其經第二審確定
    之判決，如就足影響於判決之重要證物，漏未斟酌，或當事
    人有正當理由不到場，法院為一造辯論判決者，亦得提起再
    審之訴。」，民事訴訟法第496 條第1 項、第497 條定有明
    定。
三、經查：
  (一)按「於能力、法定代理權或為訴訟所必要之允許有欠缺之人
    所為之訴訟行為，經取得能力之本人、取得法定代理權或允
    許之人、法定代理人或有允許權人之承認，溯及於行為時發
    生效力」、「能力、法定代理權或為訴訟所必要之允許有欠
    缺而可以補正者，審判長應定期間命其補正；如恐久延致當
    事人受損害時，得許其暫為訴訟行為」，民事訴訟法第48條
    、第49條定有明文。查本案再審聲請人於96年10月8 日對本
    院95年度國再微字第3 號提起再審之訴，經本院以96年度審
    國再微字第1 號收受審理，嗣該案合議庭法官於97年4 月14
    日以再審之訴不合法駁回再審之訴【原裁定誤載為97年4 月
    1 日制作，嗣於98年1 月13日裁定更正制作日期為97年4 月
    14日，該更正裁定並分別於98年1 月4 日送達再審相對人、
    98年1 月16日送達再審聲請人，有前開裁定及送達證書附卷
    可稽（見該卷第32頁、第61至第63頁）】，而再審相對人於
    96年12月19日法定代理人更換為丙○○，該案承辦法官乃於
    97年4 月1 日以雄院高民直96審國再微字第1 號通知再審相
    對人承受訴訟，該通知於同日送達再審相對人，再審相對人
    乃於同年月3 日聲明承受訴訟乙節，有通知、送達回證、民
    事聲明狀及被告98年10月19日雄院高人字第0980003311 號
    函各1 份在卷可稽（見同前卷第29頁至第31頁、本院卷第41
    頁），再經核閱96年度審國再微字第1 號卷宗，該案自96年
    10月9 日收案起至97年4 月1 日通知再審相對人承受訴訟期
    間，再審相對人未曾於該案為任何訴訟行為，且於97年4 月
    14日裁定前，再審相對人法定代理人丙○○亦已聲明承受訴
    訟，該裁定亦列丙○○為再審相對人之法定代理人，則再審
    相對人自無法定代理欠缺而為訴訟行為之情形，是再審聲請
    人指摘再審相對人於96年度審國再微字第1 號法定代理權有
    欠缺，並未遵守前揭民事訴訟法第48條、第49條規定之違誤
    云云，顯屬無據誤。
  (二)按「當事人喪失訴訟能力或法定代理人死亡或其代理權消滅
    者，訴訟程序在有法定代理人或取得訴訟能力之本人，承受
    其訴訟以前當然停止。」、「第168 條至第172 條及前條所
    定之承受訴訟人，於得為承受時，應即為承受之聲明。他造
    當事人，亦得聲明承受訴訟」、「當事人不聲明承受訴訟時
    ，法院亦得依職權，以裁定命其續行訴訟」，民事訴訟法第
    170 條、第175 條、第178 條分別定有明文。查再審相對人
    於96年12月19日法定代理人更換為丙○○，再審相對人之法
    定代理人丙○○乃經法院通知後，於97年4 月3 日聲明承受
    訴訟，業如前述，則再審相對人之法定代理人既已聲明承受
    訴訟，法院即無依民事訴訟法第178 條規定，依職權命其法
    定代理人續行訴訟之必要，甚為明確。至再審聲請人援引民
    事訴訟法第177 條第3 項之規定，該項規定係於訴訟程序於
    裁判送達後當然停止者，始有由原法院裁定承受訴訟之適用
    餘地，惟該案並無裁判送達後當然停止之事由，則再審聲請
    人援引前開規定，指摘96年4 月14日96年度審國再微字第1
    號裁定不當云云，委無足採。
  (三)按訴訟程序當然或裁定停止期間，法院及當事人不得為關於
    本案之訴訟行為，民事訴訟法第188 條第1 項定有明文。查
    再審相對人之法定代理人於96年12月19日更換為丙○○，丙
    ○○於經法院通知後，而於97年4 月3 日聲明承受訴訟，業
    如前述，則依上開規定，自96年12月19日起至97年4 月3 日
    止之訴訟程序當然停止期間，法院及當事人均不得為本案之
    訴訟行為甚明，經本院核閱96審國再微字第1 號卷宗，前開
    訴訟當然停止期間，承審合議庭及兩造均未為任何本案訴訟
    行為，是再審聲請人指摘原裁定違背民事訴訟法第188 條第
    1 項之規定云云，亦屬無據。至再審聲請人指摘96年度審國
    再微字第1 號承辦法官於97年4 月1 日之訴訟當然停止期間
    做出96年度審國再微字第1 號民事裁定，指摘該裁定違背民
    事訴訟法第188 條第1 項乙節，惟96年度審國再微字第1 號
    係97年4 月14日裁定駁回再審，斯時再審相對人法定代理人
    已聲明承受訴訟，均如前述，自無違背民事訴訟法第188 條
    第1 項之規定，亦甚明確。
  (四)綜上所述，本件再審聲請人指摘本院96年度審國再微字第1
    號違反民事訴訟法第48條、第49條、第177 條第3 項及第18
    8 條第1 項之規定，以枉法裁判為裁定之基礎理由，依法律
    上「毒樹果實理論」並無合法性等節，均無理由，應予駁回
    。
四、又本件係對於確定裁定聲請再審，原則上固應準用關於再審
    程序之規定，惟僅在聲請再審性質許可之範圍內，始有其準
    用，則對於確定裁定聲請再審，所聲明不服之裁判，亦僅為
    裁定，無論再審之聲請合法與否、有無再審理由，本院就其
    所聲請所為之裁判，均應以裁定行之，不生以判決為裁判之
    問題，附此敘明。
據上論斷，本件再審之聲請為無理由，依民事訴訟法第507 條、
第95條、第78條，裁定如主文。
中    華    民    國    98    年    10    月    27    日
                  民事第三庭  審判長法  官  朱玲瑤
                                    法  官  陳宛榆
                                    法  官  洪能超
正本係照原本作成。
如對本裁定抗告須於裁定送達後10日內向本院提出抗告狀，並繳
納裁判費新台幣1,000元。
中    華    民    國    98    年    10    月    27    日
                                    書記官  火秋予


司法院資訊處製作；財團法人民間司法改革基金會備份。
